【裁判字號】    96,重訴,1452
【裁判日期】    970328
【裁判案由】    給付違約金
【裁判全文】
臺灣臺北地方法院民事判決            96年度重訴字第1452號
原      告  丙○○
訴訟代理人  藺超群律師
被      告  芳群建設股份有限公司
兼 上1  人
法定代理人  甲○○
被      告  丁○○
            戊○○
共      同
訴訟代理人  林仟雯律師
上列當事人間給付違約金事件，本院於民國97年3 月13日言詞辯
論終結，判決如下：
    主      文
被告芳群建設股份有限公司應給付原告新臺幣玖拾玖萬伍仟貳佰
元，及其中新臺幣捌拾柒萬元部分自民國九十六年十月三十日起
至清償日止，按年息百分之五計算之利息。
被告甲○○、丁○○、戊○○應給付原告新臺幣貳佰拾貳萬零
貳佰壹拾元，及其中新臺幣貳佰零萬元部分自民國九十六年十
月三十日起至清償日止，按年息百分之五計算之利息。
原告其餘請求駁回。
訴訟費用由被告芳群公司負擔十分之一；被告甲○○、丁○○、
戊○○負擔十分之二；餘由原告負擔。
本判決第一項於原告以新臺幣拾萬貳仟元為被告芳群建設股
份有限公司供擔保後，得假執行。但被告芳群建設股份有限公司
得以新臺幣玖拾玖萬伍仟貳佰元為原告預供擔保，而免為假執行
。
本判決第二項於原告以新臺幣柒拾陸萬陸仟柒佰元為被告甲○○
、丁○○、戊○○供擔保後，得假執行。但被告甲○○、丁○○
、戊○○得以新臺幣貳佰拾貳萬零貳佰壹拾元為原告預供擔保
，而免為假執行。
原告其餘假執行之聲請駁回。
    事實及理由
一、原告主張：伊於民國95年1 月16日就坐落臺北市○○區○○
    段2 小段390 、390-1 、403-3 地號上芳群國際科技大樓7
    樓，編號A 及地下4 層法定車位編號51、41、42號之建物與
    被告芳群建設股份有限公司（下稱芳群公司）簽訂房屋買賣
    契約，其應有土地持分則與被告甲○○、丁○○、戊○○（
    下稱甲○○等人）成立土地買賣契約，並依約陸續繳款共新
    臺幣（下同）580 萬元（含車位、建物款174 萬元，土地款
    406 萬元），詎被告竟未經同意，擅將系爭房地出售第三人
    英業達股份有限公司（下稱英業達公司），經多次去函要求
    被告履約未果，乃於96年9 月20日解除上開契約。系爭房地
    依被告所發通知明示每坪調漲為42萬元，已有百分之二十之
    報酬率，該等所失利益，係屬被告所應賠償範圍，扣除被告
    已為伊提存金額，被告芳群公司尚應賠償371 萬1040元，被
    告甲○○等應賠償86 5萬7170元等語。併聲明：(一)被告芳群
    公司應給付原告371 萬1040元及自起訴狀繕本送達翌日起至
    清償日止，按年息百分之五計算之利息。(二)被告甲○○等人
    應給付原告865 萬7170元及自起訴狀繕本送達翌日起至清償
    日止，按年息百分之五計算之利息。(三)願供擔保請准宣告假
    執行。
二、被告則以：伊等因故無法履約，與原告洽談解約及賠償事宜
    ，兩造於96年5 月25日達成解約協議，被告願如數返還原告
    給付價金及利息，嗣因原告受領遲延，乃各自於臺灣士林地
    方法院辦理提存；又兩造既係合意解除契約，故原告請求違
    約金即屬無據，況該違約金性質乃損害賠償額預定性違約金
    ，原告請求總價百分之十五作為違約金，亦屬過高，應予酌
    減；又伊等固曾通知原告系爭房地已有百分之二十之報酬率
    ，惟此係商界適時對客戶表示購買行為實係智舉之公關說法
    ，不足以認定原告確有上述所失利益等語置辯。併均聲明：
    (一)原告之訴及假執行之聲請均駁回。(二)如受不利判決，願供
    擔保請准宣告免假執行。
三、兩造不爭執事實：
  (一)原告於95年1 月16日就系爭預售屋及地下停車位3 個，分別
    與被告芳群公司成立房屋買賣契約（總價1180萬元）、與被
    告甲○○等人成立土地買賣契約（總價2750萬元）。
  (二)原告依約陸續繳款共580 萬元（含建物170 萬元、土地406
    萬元）。
  (三)被告於96年4 月12日將系爭預售房地出售第三人英業達公司
    。
  (四)原告於96年9 月20日寄發存證信函解除兩造間系爭房地買賣
    契約。
四、原告主張：被告違約不賣系爭房地，經催告履約未獲置理，
    乃於96年9 月20日以存證信函解除系爭房地買賣契約，業經
    其提出房屋、土地買賣契約、存證信函為證（見本院卷第10
    至50頁、第51至61頁），復為被告所不爭執，堪信為真。原
    告主張被告芳群公司應返還價金174 萬元及利息12萬5200元
    、違約金174 萬元及所失利益271 萬5840元，被告甲○○等
    人應返還價金406 萬元及利息29萬210 元、違約金406 萬元
    、所失利益633 萬6960元，惟為被告所否認，並以上揭情詞
    置辯，則兩造爭點厥為：(一)兩造有無於96年5 月25日合意解
    除契約？(二)原告請求回復原狀及損害賠償金額若干？
五、法院之判斷：
  (一)兩造有無於96年5月25日合意解除契約？
  1.按當事人主張有利於己之事實者，就其事實有舉證之責任，
    民事訴訟法第277 條前段定有明文。被告抗辯：兩造已於96
    年5 月25日合意解約，協議由被告如數返還原告給付價金計
    580 萬元，並再給付該筆580 萬元之半數作為賠償云云，為
    原告所否認，陳稱：兩造僅有磋商解約事宜，並未同意被告
    提出解約條件等語，則被告就兩造是否合意解除契約及原告
    同意為上開解約條件之有利於己事實，自應負舉證責任。
  2.據證人即負責代表被告洽談之乙○○到庭證稱：「洽談過程
    中，原告好幾次同意解約，但是對於賠償金額，說要回去考
    慮」、「解約有條件，需要賠償條件」、「一開始我要以賠
    償方式，但原告說要房屋，故我答應原告在附近找一戶房屋
    ，價錢一樣，原告有去看屋，但後來沒有答應，故我提議改
    回賠償方式，並提出以290 萬元賠償」等語（見本院卷第15
    9 頁反面至第160 頁），足見原告所謂同意解除契約係附有
    兩造就賠償金額達成合致之停止條件為生效要件，依民法第
    99條第1 項：「附停止條件之法律行為，於條件成就時，發
    生效力」，被告既未舉證兩造已就賠償金額達成合致，則原
    告上開附條件之解除契約意思表示即未生效，故被告抗辯：
    兩造已合意解除契約云云，殊無足取。
  (二)原告請求回復原狀及損害賠償金額若干？
  1.按契約解除時，按契約解除時，由他方受領之給付為金錢者
    ，依民法第259 條第2 款規定，應附加自受領時起之利息償
    還之。查兩造就系爭房地締結買賣契約後，因可歸責於被告
    事由違約不賣，經原告於96年9 月20日解除系爭房地買賣契
    約，有兩造間系爭房地買賣契約書、被告與訴外人英業達公
    司系爭房地買賣契約書、存證信函等為證，復為兩造所不爭
    執，應信為真。兩造就系爭房地買賣契約既已解除，原告請
    求被告將其受領之給付，即被告芳群公司自原告受領房屋價
    款170 萬元，被告甲○○等受領土地價款406 萬元，附加利
    息各12萬5200元、29萬210元返還原告，即屬有據。
  2.又民法第260 條規定，契約雖經解除，其原依契約所生之損
    害賠償請求權，則不失其存在，是在契約解除前已發生之違
    約金請求權，亦不因契約解除而隨同消滅（參照最高法院61
    年台上字第2922號判例參照）。而當事人約定契約不履行之
    違約金過高者，法院固得依民法第252 條以職權減至相當之
    數額，惟是否相當仍須依一般客觀事實、社會經濟狀況及當
    事人所受損害情形，以為酌定標準。而約定違約金過高與否
    之事實，應由主張此項有利於己事實之債務人負舉證責任（
    最高法院82年度台上字第2476號判決意旨參照）。被告雖辯
    稱：上開違約金過高，應予酌減云云。惟查：依被告連續壁
    工程完工通知書記載：「…由於原物料調漲，臺灣所有的原
    料廠商，如鋼筋、混凝土、銅料等等都已經大幅度的調漲了
    ，公司再不得已的情況下，因成本反應考量而調整，李先生
    所購買的標準層7A，每坪單價調整為42萬元了，所以到目前
    為止您已經有百分之二十的報酬率了」等詞（見本院卷第64
    頁），參酌被告將系爭房地全棟大樓出售第三人英業達公司
    ，其中土地買賣總價20億5800萬元，房屋總價7 億4200萬元
    ，各有土地、房屋買賣契約書可稽（見本院卷第13 6、147
    頁），被告可將系爭房地在內之整棟建物一併出售予第三人
    ，降低銷售成本及各別區分所有建物買受人違約風險，則原
    告請求系爭房地總價百分之十五之違約金，實無過高可言；
    況違約金之約定，為當事人契約自由、私法自治原則之體現
    ，雙方於訂約時，既已盱衡自己履約之意願、經濟能力、對
    方違約時自己所受損害之程度等主、客觀因素，本諸自由意
    識及平等地位自主決定，被告既決定與先前購買系爭房地之
    原告解除契約，將包括系爭房地在內之整棟大樓建物及土地
    轉售第三人英業達公司，應已權衡自己違約時所能承受原客
    戶之損害賠償及整棟大樓出售第三人英業達公司所預期獲利
    ，自不容被告事後任意指摘原約定違約金額過高而要求酌減
    。本院斟酌上開事實、社會經濟狀況及當事人所受損害情形
    ，認為本件兩造約定違約金為系爭房地總價之百分之十五並
    無過高，被告空言酌減違約金云云，並無足採。是原告主張
    被告芳群公司、被告甲○○等各依上開約定給付系爭房屋、
    土地總價百分之十五之違約金，即被告芳群公司應給付174
    萬元違約金，被告甲○○等應給付406 萬元違約金，應屬可
    取。
  3.再者，違約金，有屬於損害賠償約定之性質者，有屬於懲罰
    性之性質者，倘屬前者，違約金既視為因不履行債務而生損
    害之賠償總額，即不得於請求給付違約金外，又請求損害賠
    償（最高法院80年度台上字第1457號判決意旨參照）。查：
  (1)依系爭房屋契約第15條第1 項：「乙方（指被告芳群公司）
    違反第14條第1 、2 款規定者，甲方（指原告）得解除本約
    。解約時乙方除應將甲方已繳之房屋價款及遲延利息全部退
    還甲方外，並應同時賠償房屋總價款之百分之十五之違約金
    ，但該賠償之金額超過已繳價款者，則以已繳價款為限」（
    見本院卷第20頁），系爭土地買賣契約第12條第1 項：「乙
    方違反第11條第3 款規定者，甲方得解除本約。解約時乙方
    除應將甲方已繳之土地價款及遲延利息全部退還甲方外，並
    應同時賠償土地總價款之百分之十五之違約金，但該賠償之
    金額超過已繳價款者，則以已繳價款為限」（見本院卷第42
    頁），參諸民法第250 條第2 項前段規定：「違約金，除當
    事人另有訂定外，視為因不履行而生損害之賠償總額」，兩
    造既未約定上開違約金係懲罰性違約金，而係就發生債務不
    履行情事，債權人不待舉證其所受損害係因債務不履行所致
    及損害額多寡，均得按約定之違約金，請求債務人支付，自
    屬損害賠償額預定性之違約金，原告主張係懲罰性違約金云
    云，並無足採。
  (2)原告復主張：依被告提出連續壁完工通知書記載系爭房地已
    增值百分之二十，換算房地價格計算，原告就系爭房地各受
    有271 萬5840元及633 萬6960元預期利益云云，系爭房地買
    賣契約既因可歸責於被告事由解除，被告自應賠償原告上開
    所失利益云云。查兩造間就上開違約金條款，係就發生債務
    不履行情事，債權人不待舉證其所受損害係因債務不履行所
    致及損害額多寡，均得按約定之違約金，請求債務人支付，
    核屬損害賠償額預定性之違約金，本院並准原告請求系爭房
    地價款百分之十五之損害賠償額預定性質之違約金，業如前
    述，揆諸前開說明，原告即不得於請求給付上開違約金外，
    更行請求損害賠償，是原告主張被告應賠償上述預期利益損
    害云云，尚無可取。
六、綜上所述，本件兩造系爭房地買賣契約既因可歸責於被告事
    由致給付不能，被告解除契約，請求回復原狀返還價金、利
    息及損害賠償，即屬有據。而被告芳群公司及被告甲○○等
    為清償解除系爭房屋、土地買賣契約而返還已收取之價金及
    應負之違約金已各提存261 萬元、609 萬元，有臺灣士林地
    方法院提存所提存書可稽（見本院卷第83至90頁），復為原
    告所不爭執，從而原告請求被告芳群公司再給付99萬5,200
    元（計算式：1,740,000+1,740,000+125,200 －2,610,000
    ＝995,200）， 被告甲○○等再給付232 萬210 元（計算式
    ：4,060,000+4,060,000+290,210 －6,090,000 ＝2,320,21
    0）， 及其中被告芳群公司87萬元部分、被告甲○○等203
    萬元部分（依民法第207 條第1 項前段：「利息不得滾入原
    本，再生利息」之規定，應各扣除12萬5,200 元及29萬291
    元之遲延利息），均自起訴狀繕本送達翌日即96年10月30日
    （見本院卷第68至71頁）起至清償日止，按年息百分之五計
    算之利息，為有理由，逾此範圍，即無憑據，應予駁回。又
    本件原告勝訴部分，兩造均陳明願供擔保，分別聲請宣告假
    執行或免為假執行，本院經審核尚無不合，爰分別酌定相當
    擔保金額准許之。至原告敗訴部分，其假執行之聲請，已失
    所附麗，併予駁回。
七、本件為判決之基礎已臻明確，兩造其餘之攻擊或防禦方法及
    未經援用之證據，經本院斟酌後，認為均不足以影響本判決
    之結果，亦與本案爭點無涉，自無逐一詳予論駁之必要，併
    此敘明。
八、據上論結：原告之訴為一部有理由、一部無理由，依民事訴
    訟法第79條、第85條第1 項但書、第390 條第2 項、第392
    條第2 項，判決如主文。
中    華    民    國    97    年    3     月    28    日
                  民事第五庭    法  官  胡宏文
以上正本係照原本作成
如對本判決上訴，須於判決送達後20日內向本院提出上訴狀
中    華    民    國    97    年    3     月    28    日
                                書記官  曾寶生


司法院資訊處製作；財團法人民間司法改革基金會備份。
